【裁判字號】    93,訴,382
【裁判日期】    980610
【裁判案由】    移轉土地登記
【裁判全文】
臺灣新竹地方法院民事判決               93年度訴字第382號
    原      告  丙○○
    訴訟代理人  林思銘律師
    訴訟代理人  劉雅萍律師
    複代理人    癸○○
    複代理人    丑○○
    被      告  辛○○
    訴訟代理人  江肇欽律師
    複代理人    壬○
    複代理人    路春鴻律師
上列當事人間移轉土地登記事件，本院於民國98年5 月13日辯論
終結，判決如下﹕
    主  文
原告之訴駁回。
訴訟費用由原告負擔。
    事實及理由
壹、原告起訴主張：
一、緣座落新竹縣橫山鄉○○段647-83、647-76、647-87、647-
    99地號土地（下稱系爭土地），係原告於民國（下同）83年
    10月19日向原地主即訴外人戊○○所購買，茲因當時法令限
    制無法登記為原告名下，故與兄即證人乙○○商議先行借用
    具有自耕能力之其岳母即證人己○○名義為登記，之後，於
    85年6 月5 日證人己○○又以贈與名義登記在證人己○○之
    女兒即被告名下。按原告與證人己○○間之法律關係，係屬
    借名登記契約，亦即由原告將出資所買土地，以買賣原因借
    用證人己○○名義為登記，而使用管理權仍為原告。此乃屬
    無名契約之一種，依法並無不許。原告已以存證信函為終止
    該借名登記契約之意思表示。是以證人己○○實負有將系爭
    土地返還登記為原告所有之義務。
二、證人己○○取得系爭土地所有權之法律上原因已因原告終止
    借名登記契約之意思表示而不存在，是原告自得依民法179
    條不當得利之法律關係請求其返還，然因證人己○○已將系
    爭土地所有權無償贈與被告，依民法183 條規定，原告自得
    依此條規定請求被告返還系爭土地。
三、本件因被告否認系爭土地為原告所買，主張係其夫即證人乙○○委託原告所買，是以本件首應審究系爭土地究為何人所
    買，而原告主張係原告所買之證據如下：
    （一）買賣契約書證明買主為原告。
    （二）原告佔有耕種之事實，業經證人子○○敘明。而被告
          及其夫即證人乙○○從未在系爭土地耕種，買地前亦
          從未看過系爭土地。
    （三）系爭土地買賣價金由原告向居住台北之妹妹即證人林
          怡庭借貸所買。
    （四）被告之夫乙○○係無資力之人，被告所辯買地資金為
          證人乙○○其向證人丁○○所拿，因證人丁○○在台
          北與劉醫生合夥經營診所，由證人乙○○幫忙叫人裝
          潢代付裝潢費，並以裝潢費投資，所以證人丁○○還
          錢而買地。惟查，證人乙○○不懂裝潢，乃修理輪胎
          業者，證人丁○○不可能叫一個不懂裝潢之人幫忙裝
          潢店面，且證人乙○○當時甚為困窘，根本沒錢幫證
          人丁○○支付裝潢費用，故係臨訟編篡之詞，而證人
          丁○○所謂返還證人乙○○之錢均係直接向妹妹即證
          人甲○○所借，亦為證人甲○○否認其與證人丁○○
          有債務關係，亦未借錢給證人丁○○，足為佐證證人
          丁○○所言不實。
    （五）另證人乙○○到庭陳稱過戶前未曾看過地，也未曾見
          過地主即訴外人戊○○，而證人丁○○於93年11月11
          日庭訊時所稱：「有去看過一次」，問：「證人與戊○○見面時乙○○是否在場？」答：「乙○○去過一
          次」。問：「乙○○到底有沒有跟地主見過面？」答
          ：「有他陪有去過」。問：「地購買後由何人耕稱」
          。答：「由乙○○耕種」。證人丁○○、乙○○就有
          無看地、買地前有無見過地主、何人耕種，所述完全
          不一，足證其二人所言不實，且與證人子○○證述買
          地前從未見過原告其他兄弟之證詞不一致，顯見證人
          丁○○、乙○○係聯手為侵佔原告土地而為不實之證
          詞。
四、證人甲○○於原告購買系爭土地後，陸續依契約將原告依買
    賣契約應付之買賣價金交付原告，而其資金來源係於83年11
    月2 日出售蘆洲房地的錢，而其出售房地的價金均存在陽明
    山信用合作社（成功分社）證人甲○○的先生黃余炎的帳戶
    內。而證人甲○○再經合作社將錢以開支票或直接提領交付
    原告。
五、就被告所提之資金證明流向，原告提出下列質疑：
    （一）就所指83年10月12日由證人丁○○自其子即訴外人林
          承諺郵局帳戶提領新臺幣（下同）5 萬元，原告鄭重
          否認之。被告僅提郵局儲金簿封面，及訴外人戊○○
          收3 萬元林有旺現金之收據，實不足證證明證人丁○○自該帳戶提領5 萬元交付原告，尤其該張訴外人戊○○出立之收據為83年3 月7 日，與本件訂金給付日
          期依契約所載係83年10月19日不同，顯見該張訴外人
          戊○○出具之收據係偽造。
    （二）另證人丁○○自台北銀行活期儲蓄存款帳號00000000
          0000號帳戶分2 次提領70萬元及30萬元，亦非交付原
          告，而係交付證人甲○○，作為其向證人甲○○購買
          內湖房子之買賣價金，證人丁○○卻移花接木指係交
          付原告，顯與事實不符。又系爭土地若係證人乙○○
          要購買，而證人丁○○卻主張將105 萬交付原告，且
          交付時「沒有跟原告丙○○講這105 萬是他欠乙○○
          的錢」，則原告如何得知係證人乙○○或丁○○要買
          地，顯見證人丁○○所言係證人乙○○要買地有違常
          情。
六、本件被告所提系爭土地買賣契約書所附之保證書之指印，經
    送交鑑定，認係原告本人之指印，經原告仔細回想後，才記
    得確有此事，而簽立之原因，係由於原告買了系爭土地後，
    原本要借用證人乙○○之名登記，因無法登記，所以證人乙○○又叫原告指定登記在證人己○○名下，經原告同意後，
    就交由其委任代書辦理，證人乙○○則利用原告之前已交給
    訴外人戊○○之印鑑章、印鑑證明及權狀等辦理。而因本件
    辦理產權移轉登記給原告發生問題，指定登記在第三人名下
    ，所以訴外人戊○○要求原告訂立保證書給他，由原告表示
    同意過戶給證人己○○，而設定人應係原告，惟證人乙○○
    卻未經原告同意，擅自設定在其名下，而早有預謀要侵吞原
    告之系爭土地。
七、本件原告雖具有幫農之身分，並無幫農事實，且設籍在新竹
    縣竹東鎮頭重里，而非在橫山鄉，所以在委請代書辦理申請
    自耕能力證明書及過戶時，代書告知「依自耕能力證明書之
    申請及核發注意事項」規定，不能申請，才會委託證人乙○○辦理過戶事宜。
八、被告自承其於84年1 月18日遷入新竹縣橫山鄉7 鄰新庄子24
    之5 號，才取得自耕能力。惟本件原告於83年10月19日向訴
    外人戊○○買地後，即著手辦理過戶，因最後無法過戶，才
    拖到84年4 月借用證人己○○名義辦理登記過戶。被告在84
    年1 月已具有自耕能力，則為何不直接登記在其名下，而過
    戶到其母己○○名下，再於85年6 月5 日由證人己○○以贈
    與名義登記至被告名下，此顯然不合常情甚明。爰起訴請求
    被告應將系爭土地，權利範圍全部移轉登記予原告所有。
貳、被告主張﹕
一、系爭土地之買賣，事實上係緣於83年間原告向其母親林李緞
    妹表示其朋友介紹有人要出售系爭土地，徵詢訴外人林李緞
    妹要不要買，經其母親告知可找其他兄弟詢問後，原告乃分
    別向被告之夫乙○○及大哥丁○○探詢購買意願，經證人乙○○考量後同意買受，但因不認識原告之朋友及地主，故而
    委託原告代為出面買受，但約定買受後要登記在證人乙○○
    名下。
二、嗣原告果依證人乙○○之委託出面以其名義代為與地主戊○○訂立系爭土地買賣契約書，約定總買賣價款為210 萬元，
    原告於簽約後隨即將該契約書之正本交給證人乙○○保存至
    今。至系爭土地買賣價款之支付則係由與證人乙○○有合資
    關係且保管合資款之大哥丁○○，依照證人乙○○之指示先
    交給原告5 萬元訂金，後來又在台北市○○路○ 段420 號交
    付100 萬元，且以該筆款項向經營正光快速沖印之妹婿黃余
    炎換取支票後，交由原告轉交給地主。另餘款105 萬元，則
    係因證人乙○○之胞妹林玉鑫（即甲○○）曾因為購買住家
    及店面而向大哥丁○○借款，故由證人丁○○直接要求證人
    林玉鑫代其償還該105 萬元以作為支付購地尾款之用。而5
    萬元部分係其於83年10月12日自其子林承諺之郵局帳號：00
    000000000000之帳戶中所提領，另100 萬元部分則係於83年
    10月26日自證人丁○○本人之台北銀行活期儲蓄存款帳號：
    000000000000之帳戶中，分二次提領各70萬及30萬元支付，
    可見證人丁○○之證詞與事實確實相符，自堪採信。
三、系爭土地買賣契約簽訂後，於辦理過戶程序中，竟然發現證
    人乙○○雖有自耕農身分，可是因為其原來自耕之農地已變
    更為乙種建地，致其無法取得系爭土地之自耕能力證明書而
    無法辦理過戶，為此證人乙○○乃商得被告之母親己○○之
    同意，借用其名義辦理移轉登記，原告對於此項安排亦表贊
    同，並於84年3 月24日出具保證書與證人乙○○，保證會要
    求賣方將系爭土地以證人己○○之名義完成移轉登記。嗣同
    年4 月14日賣方戊○○亦在證人乙○○所保存之買賣契約書
    正本上加註『特約及聲明事項』：「1 本案買賣價金業已全
    部收訖無誤。2 茲因農地移轉費時，且登記名義人由乙方指
    定，甲方不得異議之，另為保障乙方權益，甲方同意於上開
    農地未完成移轉前，先行將上開農地提供乙方設定新台幣參
    百萬元正屬實。3 本案標的物甲方保證絕不售予他人或設定
    任何負擔，違者，依違約處理之。4 本案標的物自契約成立
    日起即交乙方使用，不另行點交。」基此，賣方戊○○乃依
    約定將系爭土地移轉與證人己○○，並同時設定最高限額30
    0 萬元之抵押權與證人乙○○以茲保障。翌年（即85年）因
    為被告將戶籍遷至母親己○○之住所內，而能取得自耕能力
    證明書，所以在證人乙○○之同意下，才又以贈與名義將系
    爭土地再移轉至被告名下，從而可知，被告取得系爭土地乃
    具有法律上之正當理由，並非無法律上原因，原告之主張顯
    非有理。
四、原告雖否認被告所提出之被證三號保證書為其所書寫蓋指後
    交付證人乙○○。惟查﹕
    （一）由該保證證書上「林有旺」之簽名及「新竹縣竹東鎮
          ○○路○ 段344 號」之筆跡，均與被告所提出之被證
          一號「土地買賣契約書」，乃至原告自己所提出之「
          土地買賣契約書」上之「林有旺」及「新竹縣竹東鎮
          ○○路○ 段344 號」之字跡，乃至於原告在本院83年
          訴字第1065號民事判決卷宗及87年度易字第1054號刑
          事判決卷宗內之簽名，以肉眼觀察均完全相同。且證
          人乙○○亦到庭證實前述文件均係原告親自書寫。
    （二）系爭保證書上「林有旺」之筆跡鑑定雖因資料不足而
          無法為之，但該保證書上所蓋之2 枚指紋，經與內政
          部警政署刑事警察局存檔之指紋卡比對後發現與原告
          之右拇指指紋相符，益證該保證書確實係原告所出具
          無訛，因此原告事後一再否認，乃明顯說謊，其所為
          之辯解自不足採信。
    （三）系爭保證書既確為原告所出具，且原告並陳稱其原本
          是與證人乙○○約定過戶給證人乙○○，是在土地過
          戶完畢後才知道土地在證人乙○○的岳母（即己○○
          ）名下，可是系爭保證書第4 條卻明白記載：「甲方
          ：林有旺要求乙方：戊○○，同時同意讓售給己○○
          君。」足見原告對於系爭土地係直接登記在證人己○○名下之事實早已知悉，其事後臨訟否認，完全係無
          法交待其原因所致，故其所為相關辯解，均非真實甚
          明。
五、系爭土地乃由證人乙○○委託竹林土地代書事務所之庚○○
    代書代為辦理相關過戶手續，並指定登記名義人為被告之母
    親己○○，而且一切過戶之相關稅費及代書費用也均由證人
    乙○○所支付，此不僅為原告所不爭之事實，亦有相關收據
    及費用明細表可稽。再者，若證人乙○○與系爭土地之買賣
    無關，則為何賣方戊○○會依照買賣契約書『特約及聲明事
    項』上之約定，將系爭土地設定300 萬元之抵押權與證人乙○○，凡此均在在證明系爭土地確實為證人乙○○所購買之
    事實。
六、茲針對證人林廷怡之證述內容以及原告其餘之主張，逐一反
    駁如下：
    （一）雖證人甲○○亦到庭證稱購買系爭土地之價金為伊借
          給原告云云。惟查，基於下列理由可知證人所述完全
          不實：
          1、證人甲○○陳稱伊借給原告之款項中有100 萬元
             是由證人丁○○向其買內湖房地之價款。但此為
             證人丁○○當庭所否認。而且，證人甲○○對於
             證人丁○○如何交付100 萬元？如何支付買賣價
             款？均答以「不清楚」、「沒有」，尤其，證人
             甲○○亦坦承伊與證人丁○○並未簽立任何買賣
             契約書，相關買賣細節如買賣價金、付款期限、
             如何過戶等重要部分竟也全部交待不清，因此證
             人甲○○之證詞本身已存在明顯瑕疪，故其所述
             已非可遽信。
          2、證人甲○○於所謂證明書中自承「因林有旺買地
             沒有現金，蘆州房子就委託本人出售，願把證件
             全權交付，賣了以清償我本人．．．」，可是證
             人甲○○到庭時之證詞，關於所謂蘆州房地究竟
             為何人所有，證人所出具之證明書及後來之證言
             ，已明顯歧異，故證人所陳係以借款代原告給付
             購買系爭土地價款，以及原告係以蘆州房地出售
             後之價款償還其借款云云，即非屬事實。
          3、何況，依系爭土地買賣契約書記載，系爭土地價
             款係分別於83年10月19日、10月27日及84年1月1
             7日、4月17日所支付，然而，依原告另外因出售
             蘆州房地所簽訂之不動產買賣契約上所載，原告
             自83年11月2 日簽約日即已取得63萬元之簽約金
             ，之後亦分2 次取得60萬及287 萬元之價金，根
             本不用向證人甲○○借用全部之款項，故證人甲○○所為證詞亦與常情嚴重不合，殊非可採。
    （二）原告自承一直都從事農業工作，且系爭土地買受當時
          其身分證上還有幫農身分之記載，顯見原告應具有幫
          農之身分，此與原告所辯因當時法令限制故無法登記
          於其名下云云，即嚴重不符。雖原告辯稱因當年年底
          土地法修改致其無法辦理過戶，可是，經查土地法於
          民國83年底時並無任何修正，而民國84年1 月20日僅
          修正公佈37條之1 有關土地登記專業代理人之規定，
          亦與所謂農地承受人之資格無涉，尤其，依內政部所
          製定之「自耕能力證明書之申請及核發注意事項」，
          自民國81年11月2 日至民國84年3 月28日之間，其第
          5 條中均明文規定戶籍登記職業記載為『幫農』者即
          具現耕農民之身分，從未作過任何修正或變更，故原
          告所辯因土地法修正致其無法受讓系爭土地之登記云
          云，即明顯與事實不符。
    （三）再者，依原告自認系爭土地買受當時，其岳父母均有
          自耕農身分及耕作之農地，因此若原告欲借用他人名
          義登記，依常理亦係找與其關係較為親密之岳父母才
          屬合理，豈有假借被告母親作為登記名義人之可能。
    （四）原告雖於95年2 月7 日所提出之呈報狀中對於所謂土
          地價款資金來源記載，有支票，有現金，卻於本院96
          年1 月11日言詞辯論期日時，當庭親自陳述支付地主
          土地買賣價款均是以現金為之，並堅決否認曾收受或
          提示訴外人黃余炎之支票，故原告對於如何向證人林
          怡庭取得資金，又係如何交付予地主之事實，前後陳
          述具有明顯而嚴重之矛盾。尤以，原告信誓旦旦否認
          絕對沒有收過或提示過訴外人黃余炎之支票，言猶在
          耳，但據卷附陽信銀行成功分行95年10月31日陽信成
          功字第950183號函所檢附之二紙支票其中一紙非常清
          楚係由原告背書提領，準此可見，原告之說詞有說謊
          之重大嫌疑，並不實在，故其所謂購地資金都是向證
          人林怡庭所借入云云，自無可採。
七、末按，系爭土地由證人己○○以贈與名義移轉與被告乃早在
    85年即完成，若確實無法律上原因而移轉，原告為何不及早
    採取行動，反而拖延至今，豈不違反常理。事實上證人乙○○早在其母親在世之89年初便曾多次向原告要求清除系爭土
    地之地上物並返還土地，原告為此還向其母親訴苦表示土地
    一直都是其在耕作，請其母親出面說項，經母親向證人乙○○開導稱土地都在被告名下，不必擔心，證人乙○○才未繼
    續追討，可是證人乙○○之母親於91年7 月間過世後，證人
    乙○○再向原告索回系爭土地，卻一再遭到刁難及無理拒絕
    ，為此證人乙○○還與原告大打出手而因傷害案件遭本院檢
    察署以93年度偵字第3281號聲請簡易判決處刑在案，嗣證人
    乙○○為求圓滿解決也曾向新竹縣橫山鄉調解委員會聲請調
    解，但均無結果，可見系爭土地確係證人乙○○所購買，所
    以才會一再有追討之行動，甚至不惜動手護衛自己之權益，
    未料原告竟然先發制人，提起本件訴訟，故其所為主張自屬
    於法無據。
八、被告原設籍桃園，於84年1 月18日才遷入新竹縣，系爭土地
    於83年10月19日買賣完成，斯時被告不具自耕能力。而證人
    林耕稘原有新竹縣橫山鄉○○段橫山小段403-16地號土地，
    惟於81年7 月31日變更為乙種建築用地，且面積過小，致證
    人乙○○喪失自耕能力，故無從以自己名義辦理登記。故原
    告起訴並無理由，請求駁回原告之訴。
、本院之判斷﹕
一、原告主張之事實業據提出土地登記謄本、土地買賣契約書、
    明典法律事務所函、郵件回執等件為證，被告則以前詞置辯
    ，經本院協同到庭之兩造整理並經肯認之爭點為﹕
    （一）系爭土地何人是買受人。
    （二）資金是由何人所出。
    （三）證人己○○跟原告之間有無借名契約的存在。
    （四）土地買賣契約書所附的特約聲明事項是否為真。
    （五）土地設定抵押權給證人林羿棋，是否經過原告同意或
          證人林羿棋自行設定。
二、依原告所提被告不爭執之系爭土地買賣契約書（不含特約及
    聲明事項），其上買受人為原告，被告則辯稱因不識原告朋
    友而委由原告出名代為買受，並以在證人丁○○處之投資及
    證人甲○○積欠證人丁○○之款項作為系土地價款之支付等
    語，經查﹕
    （一）證人丁○○於本院審理時陳稱﹕「（問﹕是否知悉本
          件購買土地的經過？）我在台北與劉伯恩合夥做生意
          ，有一筆資金，請老家的人幫我物色購買土地，由原
          告丙○○介紹，後來由乙○○購買。因為乙○○裝修
          我的診所，有一筆費用壹佰多萬，所以我就以這筆錢
          作為購買土地的費用。由丙○○介紹戊○○購買土地
          。」、「（問﹕當時是否親自與戊○○接洽？）我有
          下來與戊○○吃過飯，但是我沒有跟戊○○說是何人
          要買。我總共交給乙○○105 萬元。」、「（問﹕是
          否知悉本件土地總共價金？）甲○○告訴我價金總共
          210 萬元。」、「（問﹕本件土地你總共交付多少錢
          ？給何人？）我自己的5 萬元給丙○○作為訂金。由
          丙○○向戊○○訂。之後丙○○上台北跟我拿100 萬
          的資金。總共105 萬是我欠乙○○的錢。我有跟乙○○講我用欠他的錢來購買土地，但是我沒有跟丙○○
          講這105 萬是我欠乙○○的錢。」、「（問﹕後續是
          否還有給付本件土地的價款？）現金部分我就付105
          萬，之後我就委託甲○○繼續支付。」、「（問﹕為
          何甲○○要幫你支付？）因為她跟我借錢，前後總共
          借了700 多萬。不夠的價金部分還有105 萬，請她用
          欠我的錢先還。我告訴她將105 萬交給丙○○。」、
          「（被告訴訟代理人問﹕為何買賣的資金是由你支出
          ？）因為我在台北與乙○○有資金的問題，就是我有
          欠他錢，所以我幫他支付。我當初想要置產，才會託
          人去物色土地。」、「（被告訴訟代理人問﹕證明書
          裡面說幫乙○○出資金，是因為合資或是借貸關係？
          ）他與我有合資關係。所以乙○○回來新竹，我就要
          把資金退還給他。」、「由乙○○請工人來裝修，由
          乙○○付裝修的錢，將來如果我有盈餘，我就付這筆
          錢。所以這個裝潢款，就是他的出資。」、「（被告
          訴訟代理人問﹕與乙○○的合資關係你要還他多少錢
          ？）我要還他105 萬，後續的105 萬是我借他的。到
          目前還沒有還錢。他說要等土地出售後再還。」、「
          （原告訴訟代理人問﹕裝潢診所的費用是多少錢？）
          我估計是100 萬左右，沒有結算。」而證人甲○○則
          證稱﹕「（問﹕是否知悉本件土地購買的經過？）我
          全程處理的。83年10月間有天，丙○○到台北找我，
          說要買朋友的土地，但是沒有錢，就是要跟我借錢，
          我當時在內湖開攝影店。丙○○談好後，就來跟我借
          錢，要付錢的時候就來跟我拿，一次是70萬，第二次
          是70萬，第三次是65萬。丙○○簽約時有跟朋友借5
          萬，所以我在第三次付款時，除給他65萬外，還加開
          壹張5 萬元的支票。」、「（問﹕借丙○○的錢如何
          來？）在丙○○要買土地的時候，丁○○賣掉他在內
          湖的房子，來住我在內湖的房子，所以我要求丁○○
          先付我100 萬來付貸款。之前丙○○有委託我幫他賣
          他在蘆洲的房子，剛好在83年11月賣掉，賣410 萬。
          我後來就用賣房子的錢給他，剩餘的錢190 萬是用開
          支票給他。」、「（問﹕是否有跟丁○○借錢買房子
          ？）沒有。」、「（原告訴訟代理人問﹕蘆洲的房子
          （中正路210 號）是丙○○買的還是家族合夥購買的
          ？）這房子原來是我買的。但是我母親怕我結婚後，
          如果先生不好的話，會被賣掉，所以用兄弟的名字，
          只有丙○○願意借給我，後來我婚後過得不錯，就沒
          有帶走房子。」、「（問﹕為何自己的房子，還要將
          房子賣的錢給丙○○？）因為是答應媽媽，後來丙○○也將錢給媽媽。」（均見本院93年11月11日筆錄）
          ，是就系爭土地價款之給付，原告及證人乙○○雖分
          別提出證人丁○○及甲○○以為證明，然依原告所述
          第二期70萬元係證人甲○○給付60萬元，另10萬則是
          以訴外人黃余炎之支票給付，經本院向陽信銀行成功
          分行函查，該紙發票日83年11月23日，面額10萬元之
          支票，提示人為訴外人鍾玉秋，有陽信銀行成功分行
          95年10月31日陽信成功字第950183號函所檢附之支票
          影本可參，除與應付款日83年10月27日，有段差距，
          且證人丁○○既於83年10月26日提領100 萬元交證人
          甲○○，證人甲○○何需另行交付10萬元之支票以湊
          足70萬元。又原告主張第三期款係由證人甲○○於84
          年1 月16日由訴外人黃余炎於陽信銀行成功分行之帳
          戶提領60萬元，及交付一紙發票日84年1 月24日，面
          額10萬元之支票以為支付，雖該帳戶於84年1 月16日
          確有60萬元之支出，惟發票日84年1 月24日之支票係
          由原告提領，有該紙支票影本可稽，而第三期款付款
          日為84年1 月17日，支票發票日既在付款日之後，該
          紙支票又係支付系爭土地之價款，何以由原告提領。
          至第四期款部分，原告雖主張係由訴外人黃余炎前述
          帳戶84年4 月14日提領之75萬元中之65萬元支付，然
          依證人甲○○所述「第三次是65萬（即第四期款），
          丙○○簽約時有跟朋友借5 萬，所以我在第三次付款
          時，除給他65萬外，還加開一張5 萬元支票」（見卷
          一第88頁），證人甲○○既於該帳戶內提領75萬元，
          即可給付現金70萬元予原告，又何需交65萬元現金及
          一紙5 萬元之支票，是原告所述繳款過程，尚不足採
          。至證人丁○○於83年10月12日以其子林承諺郵局內
          之5 萬元及83年10月26日提領之100 萬元以為系爭土
          地價款之給付，有存摺明細可憑，雖證人甲○○主張
          此係因證人丁○○賣內湖房子，住至其內湖之房屋而
          要求證人丁○○先付100 萬元貸款，惟證人丁○○則
          稱是要給證人乙○○之款項，請證人甲○○交給原告
          做為系爭土地之價款，姑不論證人丁○○與甲○○間
          之約定為何，就證人乙○○而言此係證人乙○○欲支
          付系爭土地之價金，而證人甲○○亦已自證人丁○○
          處收受，並轉交原告以為系爭土地之費用，自難認證
          人乙○○就系爭土地未繳納價金。
    （二）又被告所持有土地買契約書之原本，業經核閱無訛，
          以買賣契約上所載買受人為原告，依理被告當無持有
          原本之可能及必要。原告雖稱土地買賣契約書有三份
          ，因介紹人未拿，故賣主有二份，是證人乙○○向賣
          主拿的云云，惟若證人乙○○非系爭土地之買受人，
          賣主焉有任意交付其與他人買賣契約之理，況被告尚
          持有保證書原本，其上載明「．．．因產權移轉登記
          日內有發生問題，甲方﹕林有旺（即原告，後改名為
          丙○○）要求乙方戊○○，同時同意讓售給己○○」
          ，有保證書可按，其上指紋為原告之指紋，亦有內政
          部警政署刑事警察局鑑定書足證，是系爭土地若係由
          原告買受，於登記他人（即證人己○○）名下時，為
          保障自身權益，應由他人出具書面以為擔保，何以由
          原告自行出具保證書，並願與賣主戊○○負連帶保證
          之責，且保證書原本又置於被告之手，需保障之人（
          即原告）卻無此文書，顯與事理有違。顯見原告並非
          系爭土地之買受人而係受託代為簽約，可堪認定。
    （三）原告持有之土地買賣契約書並無「特約及聲明事項」
          ，被告持有之土地買賣契約書後則附有「特約及聲明
          事項」，亦經核閱無誤，原告雖質疑「特約及聲明事
          項」之真正，然依「特約及聲明事項」之第2 項「茲
          因農地移轉費時，且登記名義人由乙方（即買受人）
          指定，甲（即出賣人）不得異議，為保障乙方權益，
          甲方同意．．．上開農地供乙方設定新台幣佰萬元
          正屬實」，是若原告為系爭土地之買受人，系爭土地
          如何過戶，過戶為何人名下，即與證人乙○○無關，
          證人乙○○自無偽造「特約及聲明事項」之必要，況
          賣主欲就出售之土地為買受人設定抵押權，通常均係
          買受人已交付價金，而土地尚未移轉，免為一地兩賣
          或出賣人為其他處分，致買受人受到損失所為之約定
          ，惟本件「特約及聲明事項」卻約定因登記名義人由
          買受人指定，為保障買受人權益而設定抵押權，與一
          般常情有悖。再參以前述有效保證書之內容，係因系
          爭土地要登記予證人己○○名下，因非系爭土地之真
          正權利人，為保障真正權利之權益，始由原告出具保
          證書，表明願與賣主戊○○對系爭土地之買賣負連帶
          保證之責。是此特約及聲明事項顯係為更進一步保障
          真正權利人之權益，始由賣主戊○○表明願就系爭土
          地設定抵押權之意，故此特約及聲明事項自為真正，
          始與保證書之目的相符。
    （四）原告另質疑系爭土地若係證人乙○○購買，其與被告
          有均自耕能力，何以登記在岳母即證人己○○名下，
          然查證人乙○○名下之新竹縣橫山鄉○○段橫山小段
          403-16地號土地已編定為鄉村乙種建築用地，而被告
          戶籍原在桃園縣龍潭鄉，於84年1 月18日始遷入新竹
          縣橫山鄉，有土地登記謄本、戶籍謄本可憑，而依89
          年廢止前之自耕能力證明書之申請及核發注意事項第
          6 條第2 項之規定，申請核發證明之農地，承受農地
          與申請人之住所應在同一縣市或不同縣市毗鄰範圍內
          。前項住所應於戶籍登記滿六月以上。是證人乙○○
          購買系爭土地時自無從為自己或配偶名下之登記。又
          被告雖於84年1 月18日遷籍至橫山鄉，惟至84年4 月
          14日就系爭土地向地政事務所申請辦理過戶登記時仍
          未滿6 個月，依前項規定，亦無從登記為被告名下，
          則證人乙○○將系爭土地登記予岳母即證人己○○名
          下，尚難認有違情之處。
三、綜上，依價金之給付情形、保證書、特約及聲明事項，可認
    系爭土地買賣應係證人乙○○委由原告以原告名義與出賣人
    戊○○簽立。按受任人以自己之名義，為委任人取得之權利
    ，應移轉於委任人，民法第541 條第2 項定有明文。是原告
    就系爭土地所取得之權利即應移轉予證人乙○○。而系爭土
    地登記在證人己○○名下乃係基於證人乙○○之指示，嗣於
    85年間再移轉登記予被告亦係基於有權利人即證人乙○○所
    許可，是被告並非無法律上原因而受登記為系爭土地之所有
    權人，從而，原告依據不當得利之法律關係請求被告將系爭
    土地所有權移轉登記予原告所有，於法無據，應予駁回。
肆、本件事證已臻明確，兩造其餘陳述及主張或攻繫防禦方法，
    對判決之結果不生影響，爰不一一條列審究，併此敘明。
伍、據上論結，本件原告之訴為無理由，依民事訴訟法第78條，
    判決如主文。
中    華    民    國    98    年    6     月    10    日
                  民事第二庭    法  官  盧玉潤
以上正本係照原本作成。
如對本判決上訴，須於判決送達後20日內向本院提出上訴狀。
                                書記官  謝國聖
中    華    民    國    98    年    6     月    10    日


司法院資訊處製作；財團法人民間司法改革基金會備份。
